臺灣臺北地方法院民事判決
110年度國貿字第8號
原      告  APOLLO GROUP, INC


法定代理人  張顏海燕(DORA ZHANG)

訴訟代理人  江皇樺律師
被      告  婕迪有限公司(STANDTEX COMPANY LTD. )

法定代理人  卓楦芳  
訴訟代理人  陳貴德律師
複  代理人  石振勛律師
上列當事人間請求返還貨款事件，本院於民國111年10月6日言詞
辯論終結，判決如下：
    主  文
原告之訴及假執行之聲請均駁回。
訴訟費用由原告負擔。
    事實及理由
壹、程序方面：
一、按未經認許其成立之外國法人，雖不能認其為法人，然仍不
    失為非法人之團體，苟該非法人團體設有代表人或管理人者
    ，依民事訴訟法第40條第3項規定，自有當事人能力。至其
    在台灣是否設有事務所或營業所則非所問（最高法院50年台
    上字第1898號判例參照）。查原告係在美國依法成立之公司
    ，設有代表人，雖未經我國政府認許，在我國不能認其為法
    人，但仍不失為非法人之團體，不論其在台灣是否設有事務
    所或營業所，依民事訴訟法第40條第3項規定，自有當事人
    能力。
二、民事案件涉及外國人或構成案件事實中牽涉外國地者，即為
    涉外民事事件，應依涉外民事法律適用法定法域之管轄及法
    律之適用（最高法院98年度台上字第1695號判決參照）；又
    按法律行為發生債之關係者，其成立及效力，依當事人意思
    定其應適用之法律。當事人無明示之意思或其明示之意思依
    所定應適用之法律無效時，依關係最切之法律。法律行為所
    生之債務中有足為該法律行為之特徵者，負擔該債務之當事
    人行為時之住所地法，推定為關係最切之法律，涉外民事法
    律適用法第20條定有明文。本件原告為外國法人，基於兩造
    間之買賣契約為本件請求，為基於買賣契約所生之涉外民事
    事件。又該契約之法律關係並未明示約定選擇準據法，且因
    本件被告為我國法人，自應適用中華民國法律。
貳、實體方面： 　　
一、原告起訴主張： 
  ㈠原告於民國109年6月間透過友人介紹認識訴外人張才軍，經
    張才軍告知被告為其於海外之公司，及出示越南製造橡膠手
    套之GMT GROUP CO.,JSC(下稱GMT公司)授權予被告之授權書
    （下稱系爭授權書），原告即於109年6月12日向被告訂購品
    名為Nitrile Glove之醫用橡膠手套共計300萬副（下稱系爭
    手套），總價為美金228,000元（下稱系爭貨款），並出示
    訂單編號為0000000之採購單（下稱系爭採購單），約定於1
    09年6月23日自越南出貨（下總稱系爭契約），原告並於109
    年6月15日轉匯系爭貨款予被告，詎被告竟未能如期交付系
    爭手套，嗣經原告解除系爭契約，張才軍並承諾於109年6月
    24日退回系爭貨款，後經原告多次催促，始經張才軍告知已
    於109年6月29日將系爭貨款匯還原告，惟原告迄今未收受系
    爭貨款，方知受騙，經多次追問，均未獲置理，爰依民法第
    259條第2款、民法第179條規定，請求被告返還美金22萬8,0
    00元及利息等語。
　㈡兩造間合意成立買賣契約：
　1.被告雖辯稱系爭採購單之印文並非被告公司登記大小章，然
    自被告公司自行提出之被證2、5、6及8之契約大小章印文觀
    之，與系爭訂單之印文相同。被告公司雖又主張長寬比例有
    所不同，然被告公司自行提出之被證2、5、6及8之契約大小
    章印文亦同樣有長寬、大小比例不同之情況，不足證明系爭
    採購單之大小章印文非被告公司所有 。　
　2.被告雖辯稱原告公司之匯款係針對被告公司與纤德荣公司間
    簽訂之訂單合約（下稱纤德荣合約）貨款，然原告匯款之美
    金228,000元與纤德荣合約中約定之金額不符，亦與纤德荣
    合約約定給付預付款之比例不符，原告公司於109年6月15日
    匯款美金228,000元與被告公司時，除國泰世華銀行針對國
    外匯款會通知照會被告公司外，亦會提供匯款單據給被告公
    司。觀原告公司匯款單據中，匯款人致收款人之訊息一欄記
    載「FOR PO#3100」，中文為「訂單編號#3100」，即該筆款
    項是給付採購單編號3100之意。比較系爭訂單原告公司提出
    之系爭訂單右上角記載「P.O.NUMBER：0000000 」，可見原
    告公司匯款美金228,000元係為系爭契約關係，與被告公司
    所提與纤德荣公司之合約關係無關。 
  3.被告公司雖又提出其與張才軍間之電子郵件，主張原告匯款
    之美金228,000元係簽收自張才軍預付之款項收據，然自被
    告公司自行提出之電子郵件附檔中記載：「今天收到貴司美
    國客戶APOLLO GROUP INC.合約號：0000000越南採購9 英寸
    藍色丁晴手套30,000箱，全額貨款美金總金額：USD$228,00
    0元。」，可見被告公司清楚知悉該筆款項係來自於原告公
    司，合約號為0000000，購買項目為9英寸藍色丁晴手套30,0
    00箱，並非被告公司所稱之「預付款」，而係記載「全額貨
    款」，可見被告公司知悉交易對象係原告公司，而非張才軍
    或其他第三人，足認系爭編號0000000之採購單確實存在於
    原告公司及被告公司之間。被告公司收受原告公司給付之貨
    款後，並未依約出貨，經原告公司解除系爭契約，則依民法
    第259條第2款請求被告公司返還收受價金美金228,000元自
    屬有據。
  ㈢縱認原告公司與被告公司之間並無買賣之合意，被告公司亦
    應負民法第169條表見代理之責。原告公司之所以認定第三
    人張才軍係被告公司代理人，除對話記錄中張才軍稱被告公
    司係伊在臺灣公司外，並提出系爭授權書，第一行即提及被
    告公司英文名稱STANDTEXT COMPANY LTD，系爭授權書應係
    被告公司提供給張才軍，張才軍再行提供原告公司。若非由
    被告公司主動提供，第三人實無可能任意取得系爭授權書；
    加上張才軍提出載有被告公司印文之系爭採購單，原告公司
    方信任交易對象係被告公司並匯款美金228,000元。而被告
    公司收受美金228,000元後，係提出電子郵件回覆張才軍而
    非原告公司，更令原告公司相信被告公司確已收受該筆款項
    並應出貨，被告公司仍有表見代理之情狀，而應負民法第16
    9條表見代理之責。
　㈣被告公司雖主張交易對象係張才軍，主張受領該筆款項有法
    律上原因，縱以被告所稱第一批貨為美金740萬元，然依被
    告公司提出之纤德荣合約第3條記載「50%預付款，50%驗貨
    合格後支付」，50%預付款亦應為美金370萬元，怎麼計算都
    與原告公司匯入之美金228,000元無法核對，實難證明原告
    公司給付之美金228,000元與纤德荣合約有何關聯。況被告
    公司雖主張其與張才軍間電子郵件附件係被告公司收受張才
    軍給付之「預付款」，然內容上被告公司清楚知悉該筆款項
    係來自於原告公司，且記載「全額貨款」，而非被告公司所
    稱「預付款」，可見被告公司知悉交易對象係原告，而非張
    才軍或其他第三人。若被告公司仍否認與原告公司間有契約
    關係存在，則被告公司受領該筆款項美金228,000元顯無法
    律上原因，原告公司自得依民法第179條不當得利規定請求
    被告公司返還。 
　㈤並聲明：1.被告應給付原告美金22萬8,000元及自109年6月29
    日起至清償日止，按年息5%計算之利息；2.願供擔保請准予
    假執行。　
二、被告則以： 
  ㈠兩造間並無成立買賣契約之事實，張才軍出示之電子名片，
    無法看出被告公司係伊海外公司，故原告公司以此名片，主
    張其向被告公司採購醫用橡膠手套，並訂有系爭採購單，實
    屬無據。系爭授權書係有關該公司產品國外經銷商之授權，
    而且僅限GMT GROUP與被告公司STANDTEXT COMPANY LTD.(下
    稱STANDTEXT)之商業行為之授權，系爭授權書亦不能證明被
    告公司係張才軍之海外公司，故原告公司執系爭授權書而認
    定雙方有簽訂系爭契約，不足採信。原告公司主張其係採購
    方，但系爭採購單卻無原告公司簽名或用印；聯絡人亦非被
    告公司之人員，而係第三人Sunny；且系爭契約係由張才軍
    於109年6月15日下午3：39以檔名NITRILE GLOVE ORDER-3 M
    illion之PDF檔傳給Sunny，故原告公司稱於109年6月12日向
    被告公司下單採購Nitrile Glove300萬副，即非事實。不論
    是張才軍與Sunny或張才軍與Dora即張顏海燕或張才軍、Sun
    ny、張顏海燕間之微信軟體對話，均無被告公司意思表示在
    內；且被告公司簽約用之印章係方型章，而系爭採購單所示
    被告公司之印文為長方形，顯係張才軍所偽造。張才軍擅自
    以被告公司之名義出具系爭採購單，除構成偽造文書之行為
    外，亦屬無權代理，被告公司拒絕承認，依民法第170條第1
    項規定，對於被告公司不生效力。
  ㈡本件並無表見代理之事實，被告公司無須負授權人責任。經
    核閱張才軍與張顏海燕之對話，張才軍從未提及被告公司ST
    ANDTEXT，亦未向原告公司表示其係以被告公司之代理人，
    而簽署系爭採購單。再核閱張才軍、張顏海燕與Sunny之對
    話，張顏海燕要求張才軍發一張公司名片給他，而由張才軍
    傳一張「新德集團、紹興纤德荣紡織品有限公司(下稱纤德
    荣公司)、江蘇纤溢德紡織品有限公司、蘇州鑫特荣紡織品
    股份有限公司、張才軍董事總經理」之名片，由該名片所示
    並無被告公司之中文名稱，亦無被告公司之英文名稱STANDT
    EXT，並未有被告公司以STANDTEXT名義向原告公司表示以代
    理權授予張才軍，或張才軍有向原告公司表示其為STANDTEX
    T代理人之事實，故原告公司主張被告公司應負授權人之責
    任，顯然無據。系爭授權書係指越南廠商GMT與STANDTEXT有
    關該公司產品國外經銷商之授權，而且僅限於GMT與STANDTE
    H間商業行為之授權，系爭授權書內容具體明確，不可能讓
    原告公司有誤認STANDTEXT授權張才軍之行為，原告公司僅
    以系爭授權書出現STANDTEXT COMPANY LTD.即認定被告公司
    應負表見代理之責任，顯不足採信。 
　㈢依被告公司與纤德荣公司間簽訂之合約，雙方約定之交易條
    件，纤德荣公司應預付款50%，當被告公司於109年6月16日
    告知收到部分預付款美金22萬8000元時，張才軍於109年6月
    20日下午2:22以電子郵件要求被告公司：「福建（附件）請
    打印簽字蓋章回傳我」；而由被告公司職員Gail於同日下午
    3:27回復：「請見附檔，謝謝！」而該電子郵件附件或附檔
    ，即為被告公司簽收部分預付款美金22萬8,000元之收據。
    由上開電子郵件之往返，可證明被告公司收受美金22萬8,00
    0元，係基於被告公司與纤德荣公司間合約之部分預付款，
    而有法律上之正當權源，並非原告所稱之不當得利。依被告
    公司與纤德荣公司間之合約約定，被告公司應於109年6月20
    日出第一批貨，故要求纤德荣公司應於出貨之前，依合約交
    易條件第3點約定，必須先支付50%貨款，因而纤德荣公司告
    知，會由其客戶於109年6月15日先匯美金22萬8,000元至被
    告公司之銀行帳戶，所以被告公司認定該筆款項係纤德荣公
    司之部分預付款，並無違背交易之常情。
㈠㈣原告公司依張才軍指示匯款，係基於渠等之間之法律關係；
    被告公司係基於與纤德荣公司間之合約關係，而受領部分預
    付款，彼此之間之法律關係不同；且被告公司受領部分預付
    款，並非無法律上之原因；而張才軍雖於通訊軟體之對話中
    承諾退還原告公司22萬8,000元，而迄未履行，縱原告公司
    受有損害，然亦與被告公司受領部分預付款之間並無因果關
    係存在，故原告公司依不當得利之法律關係請求被告公司返
    還22萬8,000元，亦屬無理由等語置辯。並聲明：1.原告之
    訴及其假執行之聲請均駁回；2.願供擔保請准免為假執行。
三、兩造不爭執之事實：
　㈠系爭採購單所蓋之被告公司印文外觀與被證4之被告公司印文
    較為相似，但較被證2 、5 、6 之被告公司印文外觀為長。
  ㈡原告有於109年6月15日匯款美金228,000元至國泰世華銀行之
    被告外幣帳戶。　
四、本件爭點為：
  ㈠訴外人張才軍有無經被告授權代理被告與原告簽訂系爭採購
    單？原告主張依第259條第2款解除契約請求被告返還價金美
    金228,000元及利息有無理由？
  ㈡若訴外人張才軍未經被告授權，被告曾否於系爭採購單簽訂
    前，以自己之行為表示授與代理權予訴外人張才軍，或知悉
    訴外人張才軍對原告表示為被告代理人而不為反對之表示？
    原告主張依民法第259條第2款解除契約請求被告返還價金美
    金228,000元及利息有無理由？
  ㈢原告主張被告受領美金228,000元無法律上原因，請求被告依
    179條規定返還原告有無理由？
五、法院認定之理由　　
　㈠訴外人張才軍有無經被告授權代理被告與原告簽訂系爭採購
    單？原告主張依第259條第2款解除契約請求被告返還價金美
    金228,000元及利息有無理由？
　⒈按代理人於代理權限內，以本人名義所為之意思表示，直接
    對本人發生效力，民法第103條第1項定有明文。按代理權之
    授與僅以意思表示為之為必要，屬不要式行為，其為明示或
    默示，以書面或言詞者均無不可。代理人為代理行為，如有
    其他情形足以推知本人有將代理權授與代理人之明示或默示
    意思表示者，亦可成立（最高法院92年度台上字第2360號判
    決意旨參照）。另按無代理權人以代理人之名義所為之法律
    行為，非經本人承認，對於本人，不生效力。民法第170條
    第1項有明文規定。又無代理權人以代理人之名義所為之法
    律行為，係效力未定之法律行為，固得經本人承認而對於本
    人發生效力。惟本人如已為拒絕承認，該無權代理行為即確
    定的對於本人不生效力（最高法院85年台上字第963號民事
    判決先例意旨同此見解）。
　⒉原告主張被告有授權張才軍與原告簽立系爭契約無非係以張
    才軍所提出之系爭授權書、系爭採購單（士院卷第24-26頁
    ）及通訊對話記錄（士院卷第30-43頁）等件為據，然業據
    被告否認亦拒絕承認有授權張才軍以被告名義與原告簽立系
    爭契約等語在卷，查原告自承系爭授權書為GMT公司授權與
    被告之授權書，參以系爭授權書並未記載被告有授權張才軍
    為相關法律行為之內容，亦未提及兩造有簽訂系爭契約之事
    實，原告復未舉證證明系爭授權書係由被告交付張才軍後向
    原告出示，自難以系爭授權書認定被告有授權張才軍簽立系
    爭契約。又系爭採購單雖蓋有被告公司之印文，然被告已否
    認系爭採購單之印文為被告之印文，又系爭採購單（士院卷
    第26頁）所蓋之被告公司印文外觀，核與被證4（本院卷第1
    33頁）之被告公司印文較為相似，但均較被證2、5、6（本
    院卷第67頁、第157-171頁）之被告公司印文外觀為長，為
    兩造所不爭執，足認系爭採購單之印文是否為真正即非無疑
    ，自難以系爭授權書及系爭採購單即認被告有授權張才軍與
    原告簽立系爭契約。至原告另稱依被告所提出之電子郵件附
    件檔記載：「今天收到貴司美國客戶APOLLO GROUP INC.合
    約號：0000000越南採購9 英寸藍色丁晴手套30,000箱，全
    額貨款美金總金額：USD$228,000元。」可認被告知悉該筆
    款項來自原告，而非被告所稱之預付款，故被告知悉交易對
    象係原告等語，惟上開電子郵件附件檔記載之前段即已提到
    被告係收受對方美國客戶APOLLO GROUP INC.之貨款，足認
    被告並非將APOLLO GROUP INC.即原告視為自己交易對象或
    客戶而收受系爭貨款，自難僅憑上開記載即認被告知悉交易
    對象係原告甚或兩造間成立系爭契約之法律關係。至原告所
    提之上開通訊對話記錄之通話人為張才軍、原告之法定代理
    人與自稱Sunny之人，原告未證明對話之人為有權代表被告
    之人或與被告有關，自難以該對話記錄認定被告有授權張才
    軍簽訂系爭契約之事實。綜上，系爭契約既難認定由被告授
    權與原告簽立，原告主張兩造間成立系爭契約之法律關係，
    並主張依第259條第2款解除系爭契約，並請求被告返還價金
    美金228,000元及利息即無理由。
　㈡若訴外人張才軍未經被告授權，被告曾否於系爭採購單簽訂
    前，以自己之行為表示授與代理權予訴外人張才軍，或知悉
    訴外人張才軍對原告表示為被告代理人而不為反對之表示？
    原告主張依民法第259條第2款解除契約請求被告返還價金美
    金228,000元及利息有無理由？
　⒈按由自己行為表示以代理權授與他人或知他人表示為其代理
    人而不為反對之表示者，對於第三人應負授權人之責任。但
    第三人明知其無代理權或可得而知者，不在此限。民法第16
    9條定有明文。是以本人應負表見代理之責任，必須於該當
    法律行為發生前或後，有表見之事實存在，且該第三人係善
    意無過失者，始足當之。表見代理，代理人本係無代理權，
    因本人有表見授權之行為，足使交易相對人正當信賴表見代
    理人之行為，為保護交易之安全，始令本人應負授權人之責
    任（最高法院100年度台簡上字第4號判決意旨參照）。
　⒉原告主張被告就張才軍簽訂系爭契約有表現代理之事實，無
    非係以系爭授權書、系爭採購單及張才軍所出具之名片翻拍
    畫面等件為據，然被告否認有表現代理之事實已如前所述，
    查系爭授權書、系爭採購單無從認定被告有授權張才軍簽訂
    系爭契約等情已如前述外，原告亦未證明被告有提供爭授權
    書、系爭採購單給張才軍或知悉系爭授權書、系爭採購單存
    在而不為反對表示之事實存在，又原告所提張才軍名片亦僅
    記載「新德集團、紹興纤德荣紡織品有限公司(下稱纤德荣
    公司)、江蘇纤溢德紡織品有限公司、蘇州鑫特荣紡織品股
    份有限公司、張才軍董事總經理」（士院卷第22頁），並未
    記載被告公司名義之相關職務或事項，亦難認該名片構成被
    告表現代理之事實，故原告所提上開事證未能證明被告有以
    自己之行為表示授與代理權予訴外人張才軍，或知悉訴外人
    張才軍對原告表示為被告代理人而不為反對表示之事實存在
    ，自難認張才軍與被告間有表現代理之情事。綜上，原告主
    張張才軍有表現代理之事實，故系爭契約存在於兩造之間，
    並依民法第259條第2款解除契約，請求被告返還價金美金22
    8,000元及利息自無理由。
　㈢原告主張被告受領美金228,000元無法律上原因，請求被告依
    179條規定返還原告有無理由？
  　查被告陳稱收受系爭貨款之法律上原因為纤德荣合約之預付
    款，並提出纤德荣合約影本、收款收據影本及電子郵件翻拍
    畫面等件為據（本院卷第67頁、第173-179頁），原告雖以
    被告所收受之系爭貨款金額與被告所提之纤德荣合約第3條
    約定50%預付款應為美金370萬之金額不符為爭執，惟查纤德
    荣合約第3條約定為：「50%預付款，50%驗貨合格后支付，
    出貨后賣方及時提供整套文件给買方。」，可知有關50%預
    付款之支付方式並未約定纤德荣公司需一次給付合約金額之
    50%，故被告所收受之系爭貨款金額為美金228,000元，雖與
    纤德荣合約之金額50%即美金370萬不符，若纤德荣公司是分
    筆給付預付款，尚難認有何矛盾之處。再觀以纤德荣合約之
    契約日期為109年6月12日，而被告國泰世華銀行之外幣帳戶
    收受系爭貨款之日期為109年6月15日，此為兩造所不爭執，
    衡以被告收受系爭貨款為纤德荣合約之契約日期後3日，故
    被告陳稱所收受之系爭貨款為纤德荣合約之預付款，應符交
    易習慣之常態，故被告陳稱收受系爭貨款之法律上原因為纤
    德荣合約之預付款等語應堪採信。綜上，被告收受系爭貨款
    係依據纤德荣合約之約定，並非無法律上之原因，原告依不
    當得利法律關係請求被告返還系爭貨款，應無可採。
六、從而，原告依民法第259條第2款、第179條規定，請求被告
    給返還美金228,000元及自109年6月29日至清償日止，按週
    年利率5%計算之利息，為無理由，應予駁回。原告之訴既經
    駁回，其假執行之聲請失其依據，應併予駁回。
七、本件事證已臻明確，兩造其餘主張陳述及所提之證據，經本
    院斟酌後，認與判決結果不生影響，均毋庸再予論述，附此
    敘明。
八、訴訟費用負擔之依據：民事訴訟法第78條。　
中　　華　　民　　國　　111 　年　　10　　月　　31　　日
                  民事第八庭    法　官　陳宣每
以上正本係照原本作成
如對本判決上訴，須於判決送達後20日內向本院提出上訴狀。如
委任律師提起上訴者，應一併繳納上訴審裁判費。
中　　華　　民　　國　　111 　年　　10　　月　　31　　日
                                書記官　連晨宇